臺灣屏東地方法院刑事判決　　　　　　　　　　　　九十一年度交訴字第一四三號
　　公　訴　人　臺灣屏東地方法院檢察署檢察官
　　被　　　告　甲○○
　　選任辯護人　陳清朗
右列被告因業務過失致死等案件，經檢察官提起公訴（九十一年度偵字第一三四號）
，本院判決如左：
    主  文
甲○○無罪。
    理  由
一、公訴意旨略以：被告甲○○係中南客運股份有限公司司機，為從事駕駛業務之人
    。其於民國九十年八月四日清晨三時許，駕駛車號ＦＸ－四六三號中南客運營業
    大客車由高雄發車前往恆春執行業務，於同日清晨四時三十分左右，途經屏東縣
    枋山鄉○○○道路南下車道四四四．四八公里處前，本應注意車前狀況及當地路
    段係七十公里之速限，竟仍以近八十公里之速度疾駛，致行進間右前車輪輾壓過
    因不明原因倒臥在外側車道上之李有仁，並導致李有仁顱骨骨折及顱內出血，因
    而當場死亡。詎其明知已駕車肇事，竟未停車查看並救援，反而逃離現場，繼續
    駛往恆春，於當日清晨六時三十分許，經警循線在恆春鎮墾丁里歐克山莊對面之
    中南客運停車場內將人車尋獲，因認被告甲○○涉犯刑法業務過失致死、肇事逃
    逸等罪嫌。
二、本件公訴意旨認定被告甲○○涉犯前揭犯罪事實，無非以被告甲○○於偵查中自
    承於右揭時間行經上述地點時，其所駕駛之大客車曾輾壓過不明物體等語，而依
    卷附道路交通事故調查報告表所示現場圖，被告甲○○所駕大客車之剎車痕長達
    二十點六公尺，其在肇事前顯已發現前方有狀況，又依現場照片顯示，右揭時地
    案發後，現場除被害人李有仁之屍體外，距其陳屍位置前七公尺之外側車道與慢
    車道交會處，尚有被害人生前所騎已遭撞擊之腳踏車一輛，足使被告甲○○認識
    該橫躺在現場之物應係人而非狗等情，及卷附驗斷書、相驗屍体證明書等物為其
    論據。訊據被告甲○○則堅詞否認有過失致死及肇事逃逸之犯行，並具狀辯稱：
    車禍被害人李有仁係遭其他車輛撞擊死亡，伊係在視線不佳且不知情之情形下，
    輾壓已死亡而倒臥現場之死者等語。
三、按犯罪事實應依證據認定之，無證據不得推定其犯罪事實，刑事訴訟法第一百五
    十四條，定有明文。不能證明被告犯罪或其行為不罰者，應諭知無罪之判決，同
    法第三百零一條第一項，復已明定。認定不利於被告之事實，須依積極證據，苟
    積極證據不足為不利被告之認定時，即應為有利於被告之認定，更不必有何有利
    之證據，最高法院三十年上字第八一六號，著有判例。又認定犯罪事實所憑之證
    據，雖不以直接證據為限，間接證據亦包括在內；然而無論直接或間接證據，其
    為訴訟上之證明，須於通常一般之人均不致有所懷疑，而得確信其為真實之程度
    者，始得據為有罪之認定，倘其證明尚未達到此一程度，而有合理之懷疑存在時
    ，即無從為有罪之認定；刑事訴訟法上所謂認定犯罪事實之證據，係指足以認定
    被告確有犯罪行為之積極證據而言，如未能發現相當證據或證據不足以證明，自
    不能以推測或擬制之方法，以為裁判基礎，此觀最高法院七十六年台上字第四九
    八六號、二十九年上字第三一○五號、四十年台上字第八六號判例意旨自明。
四、經查，本件案發地點為屏東縣枋山鄉省道臺一線四四四．四八公里附近南下車道
    ，現場地勢就南下車道而言，為上坡路段，此觀本院卷附現場照片所示，及偵卷
    第十二頁下方案發後被害人李有仁左腿斷肢照片，其出血情形為反於車行方向而
    明顯由南往北逆流等情自明。被告甲○○右揭時地駕駛大客車行經現場時，確曾
    輾過被害人李有仁身體一節，除據被告甲○○於警、偵訊中自承：行經現場好像
    有狗被撞到（倒）在地上，伊來不及閃避，又直接輾過去等語外，並有呈現案發
    後被告甲○○所駕上開大客車底盤、輪弧等處沾黏大量尚未乾涸之疑似腦漿、血
    液、肌肉組織、毛髮之照片在卷可稽，而經以該車左、右車輪輪弧等處分別採得
    疑似肌肉組織、腦漿等物，送請內政部警政署刑事警察局鑑驗比對結果，該右側
    輪弧採得疑似腦漿物之ＤＮＡ型別，與採自被害人李有仁血液中ＤＮＡ型別完全
    相同，有該局九十年八月二十二日，刑醫字第一七七五一０號鑑驗書在卷可參
    ，顯為同一人所有，另經傳請法務部特約法醫師，署立屏東醫院病理科主任胡璟
    就該等照片表示意見，亦具其陳稱：就該沾附之血跡、組織大小及數量推斷，大
    客車之右前輪應曾直接輾壓過死者身軀，而非僅壓過路面所殘留之血跡及組織等
    語（詳本院卷九十一年八月二十七日訊問筆錄），堪予認定。就此，公訴意旨固
    依卷附臺灣屏東地方法院檢察署驗斷書，及九十年十月二十四日，恒字第七二
    號相驗屍體證明書所載，認定被害人李有仁係死於車禍造成顱骨骨折併顱內出血
    ，而以其死亡之原因係遭被告甲○○所駕上開大客車輾壓所致，惟查：
  (一)本案被害人李有仁為獨居榮民，居住在屏東縣佳冬鄉眷村內，平時原有早起騎車
    運動之習慣，上開事故現場倒地之自行車即為被害人李有仁於案發前不久之九十
    年五月間，甫向車行購得等情，業據證人即被害人生前鄰居羅書田、車行老闆李
    順雲於警訊中證述在卷（詳偵卷第一二一頁至第一二四頁警訊筆錄）。則依現場
    情形觀之，被害人李有仁於案發前，顯係自行騎車外出運動，適行經現場附近始
    發生事故，而非遭人移置者，否則棄置者應無大費周章，連同其所騎自行車一併
    移置，猶選擇現場人車往來頻繁處為之之理。而被告甲○○於右揭時地駕車行經
    現場時，所駕大客車雖曾輾壓被害人李有仁身軀，惟依卷附照片顯示，上開大客
    車於案發後，其車頭油漆、車體均未見有任何新生刮擦撞痕（詳偵卷第一三０頁
    上方、第一三二頁、第一三三頁、第一三四頁照片），被害人李有仁所騎紅色自
    行車，除後輪胎圈有明顯於倒放狀態下遭重物輾壓之側向形變，車頭手把並因強
    力扭轉而反轉一百八十度外，其車尾裝設之紅色反光板及週圍之輪弧形狀則均稱
    完好，未有破損痕跡（詳偵卷第十四頁上方、第一百二十九頁照片），是本件被
    害人李有仁及其自行車倒地之原因，並非遭上開大客車碰撞所致，洵堪認定。
  (二)依卷附照片及道路交通事故調查報告表現場圖所示，本件事發處為雙向各有二線
    快車道、一線慢車道，道路中心並設有混凝土護欄以為區○○路段，現場被害人
    李有仁屍體分佈情形則略分為二：主要部分略平行於車行方向，以頭部朝南姿勢
    仰臥於南下外側車道偏靠慢車道位置，小部分並已跨越分隔快、慢車道之白色實
    線而伸入慢車道範圍內；左大腿以下斷肢部分則與軀幹分離，橫陳在上開屍身主
    要部分右前（南）方約五．七公尺之慢車道中央位置，斷口朝外；至於被害人李
    有仁生前所騎紅色自行車則橫倒在屍身主要部分前方約七公尺外之快、慢車道分
    隔線上，與上開左腿斷肢相去不遠（詳偵卷第十頁至第十七頁現場照片）。今就
    被害人李有仁屍體受損情形觀之，上開屍身主要部分除頭顱已明顯因重物輾壓而
    嚴重扭曲變形，幾呈扁平狀，軀幹部分亦已翻攪模糊，雙手及右下肢形狀雖尚稱
    完整，然右下肢已因外力扭轉而齊臀脫離，並呈高舉過頭，違反人體工學所能之
    姿態陳置，週圍數公尺內路面則滿佈因不詳次數輾壓，而由車輪帶離之腦漿、碎
    肉等組織，可謂肢離破碎；而前述分離於主要屍身部分以外之左大腿以下斷肢，
    其皮膚、形狀卻大致完整，看不出有經輾壓或拖行之痕跡，依卷附相驗照片細觀
    ，其截斷處猶有部分呈現整齊之切割狀，在在均迥異於上開屍身主要部分所呈之
    情形（詳偵卷第十二頁下方、第六十四頁上方照片），又該斷肢與主要屍身部分
    之間，其路面上有大灘明顯呈傾倒、潑灑狀之血跡，斷肢傷口處並湧出大量血液
    ，隨地面坡度反於車行方向流下，除此以外，該斷肢四週並未見有拖行、輾壓所
    造成之痕跡或殘留組織（詳偵卷第十二頁下方照片）。衡情，本件被害人李有仁
    之身軀於右揭時地倒地後，確曾多次遭車輪輾壓，惟其左大腿以下遭截斷之時點
    ，則顯早於其遭輾壓，甚至在其倒地前即已造成，否則，該斷肢若在被害人李有
    仁倒地後始因遭輾壓而截斷，旋經拖行或滾落至距離屍身主要部分五．七公尺以
    外處者，以人體皮膚、組織之脆弱，自應明顯呈現與柏油路面摩擦所生之擦挫傷
    ，斷口處亦應出現重大擠壓所形成之爆裂傷痕，不至如此整齊，其位移經過之地
    面上，並應有拖行、滾動所形成之血跡，而該斷肢猶不可能在歷經波折後，仍有
    大量血液可供湧出如現場照片所示（詳偵卷第十二頁下方照片），至為顯明。
  (三)按現今法醫學實證研究，一般人於直立或行進之狀態下，若遭以時速八十八．五
    至九十八公里行進中之車輛撞擊時，其身體即可能自撞擊接觸點發生斷裂，或因
    反彈至汽車擋風玻璃上，遭強力碰撞瞬間破裂之玻璃片切割，而出現肢解現象，
    此觀卷附法務部法醫研究所九十一年八月十六日法醫科學學術研討會講義節本意
    旨自明。今查，本件被害人李有仁既非在他處受害後遭移置現場，依常理，其左
    下肢瞬間遭肢解並直接拋擲至五．七公尺外之情形，亦顯非人力所能造成，而右
    揭事發現場復為省道路段，路況良好，一般駕駛人行車速度普遍偏快，則推究被
    害人李有仁倒地前左下肢肢解之原因，應為行經現場之動力車輛衝撞所致。質言
    之，本件案發現場為南下上坡路段，原不利於自行車行駛，而被害人李有仁為十
    四年三月二十二日出生之人，於案發時猶已年高七十六歲，依正常情形，其體力
    顯不堪騎車逆坡而上，乃下車步行，並將自行車牽扶於身體右側，應合常理，惟
    依上述被害人屍體主要部分陳屍位置判斷，其行走路徑不僅未儘量靠邊，猶已跨
    入外側快車道範圍，依其情形如後方來車未刻意閃避，原本極易發生危險，而當
    時復為凌晨約四時左右，天色未明，視線不清，現場為郊區路段，又無住家燈火
    可供輔助；果而行進中突有疑為前置引擎，引擎室高度與被害人李有仁臀部、大
    腿位置約略相當之不明中、小型車輛，以時速超過八十八．五公里之高速自後方
    疾駛而來，因視線不佳，不慎其車頭引擎室右前端撞及牽車行進中之被害人李有
    仁左臀部位，強大推力瞬間造成被害人李有仁身體自受力點即左腿連臀部分發生
    肢解，除斷肢因而向前拋出，直接落至上開發現地點外，其同時大量血液亦沿斷
    肢拋出方向潑灑於路面，至於身體其他部分則因該自後方而來，作用於左側身軀
    之強大外力推動，順時鐘方向旋轉一百八十度，旋直接以仰臥姿勢由背部著地，
    乃依卷附相驗照片，其手部並未見有一般人體倒地前因反射動作以手就地而造成
    之擦挫傷，又其身體強力旋轉之際，因雙手仍出於本能地緊抓自行車車把，以致
    該車把間接承受來自衝撞發生之強大力矩而扭轉，車身猶因此隨同被害人李有仁
    轉身、倒地而遭順勢向前甩拋落地，隨後並同遭後方來車輾壓，凡此已經法務部
    特約法醫師，署立屏東醫院病理科主任胡璟到庭就卷附照片等資料提供鑑定意見
    ，其結論亦與上開推論相符（詳本院卷九十一年八月二十七日訊問筆錄），猶堪
    佐參。
  (四)公訴意旨雖以被害人李有仁係因倒地後，遭被告甲○○所駕駛上開大客車輾壓死
    亡，現場並有該大客車遺留約二十．六公尺長之剎車痕。惟姑不論依現場路段交
    通流量之頻，及依卷附照片所示上開被害人李有仁屍體主要部分遭輾壓、絞爛之
    程度、附近路面滿佈因車輪輾壓而帶離之腦漿、碎肉等組織之情形，本件自被害
    人李有仁倒地至警方到場管制時止，其直接輾過被害人軀體之車輛不知幾何，並
    無證據可認定被害人李有仁係因上開大客車輾壓而死亡，而依多數國人好奇心強
    ，愛看熱鬧之性格，若被告甲○○於右揭時地行經現場時，果有如此大動作之剎
    車措施，足以形成卷附道路交通事故調查報告表內現場圖所繪長達二十餘公尺剎
    車痕，其車上應不可能全無乘客探頭查看而即時發現事故之理；今被告甲○○所
    駕大客車既非撞倒被害人李有仁之車輛，而被害人李有仁倒地並遭被告甲○○駕
    駛之大客車輾壓前，其身體已因前述不明車輛撞擊而受創肢解，依卷附照片所示
    斷肢情形觀之，該種傷害因過於嚴重，致有多處血管斷裂，依當今醫療技術，縱
    臨床醫師處置時，亦無法有效止血，故通常在數分鐘之內即可造成重度低血容性
    休克致死，應無法挽救其性命等情，已據法醫師胡璟於本院訊問時，陳述在卷。
    申言之，就被害人李有仁先前因不明車輛撞及肢解所受傷害程度，縱未當場死亡
    ，然極盡當今醫學技術，既無法避免其在數分鐘內發生死亡之結果，亦即，早在
    被告甲○○及其他不詳數目車輛輾壓被害人李有仁身軀前，上開不明車輛之撞擊
    即已經啟動導致被害人李有仁死亡之短暫且無可避免的因果歷程。公訴意旨雖以
    卷附臺灣屏東地方法院檢察署檢驗員製作之鑑定驗斷書，及嗣後由法醫師開立之
    相驗屍體證明書所載，認定被害人李有仁係死於車禍引發之顱骨骨折併顱內出血
    （偵卷第二十四頁以下、第七十一頁），惟依上開驗斷書就屍體情形既記載為「
    全身粉碎、頭顱粉碎，右眉毛白色，髮白，頂部禿頭，臉部碎裂無法辨識，身體
    軀幹粉碎」，顯然無法藉由解剖而確認導致被害人生命機能停止之直接原因，又
    依偵卷相驗筆錄所載，該相驗工作係將屍體移至葬儀社內始進行，並非在右揭事
    發現場為之（詳偵卷第十九頁），顯未能就案發現場屍塊分佈情形及其他相關跡
    證一併審酌，其驗斷所憑之依據是否完整，已非無斟酌之餘地。另上開臺灣屏東
    地方法院檢察署相驗屍體證明書固為法醫師所製作，惟依上開相驗筆錄、驗斷書
    記載，原未見有法醫師到場，該相驗屍體證明書之製作日期，復為九十年十月二
    十四日，距本件事故發生時間已逾二個半月，其判斷所依據之基礎為何，是否足
    供確認被害人李有仁係因顱骨骨折致死，並排除其顱骨碎裂，甚至全身粉碎前，
    即已因其他原因而死亡之可能一節，即非無疑，自不足以做為認定被害人死亡原
    因之依據。況依公訴意旨所述，被告甲○○駕車行經現場之時間既為當日凌晨四
    時三十分，然本件第一位發現事故而趕往加油站請求協助報案之路人陳建銘，卻
    早於當日凌晨四時十分行經現場時，即已發現被害人李有仁倒地及斷肢之情形，
    業據證人陳建銘於警訊中證述綦詳（詳偵卷第七頁警訊筆錄），而依卷附屏東縣
    警察局枋寮分局員警工作紀錄簿所載，本件案發後，轄區員警係於當日凌晨四時
    四十五分始接獲報案而趕往處理（詳偵卷第十二頁工作紀錄簿節本），即被告甲
    ○○駕車行經現場並輾及被害人李有仁身軀之時間，為證人陳建銘發現事故而離
    開現場尋求協助後，至員警獲報趕往處理並開始管制交通間之空檔。今以案發當
    時雖為凌晨四時許，惟當天為星期六，事發現場復為通往恆春、墾丁等觀光勝地
    之必經要道，其交通流量原較高於同時段之一般道路，而依前所述，以被害人李
    有仁屍體遭輾壓破碎之程度，及案發現場附近路面血跡、碎肉組織等跡證觀之，
    被害人李有仁於倒地後，其直接輾壓被害人身體之車輛之多，亦顯非僅被告甲○
    ○所駕上開大客車而已，質言之，苟能證明被害人李有仁於受創截肢倒地後，尚
    未因大量出血致生低血容性休克死亡前，即因再遭車輛輾壓致顱骨骨折併顱內出
    血而死亡，則依前述法醫鑑定意見，該致命之輾壓亦應於被害人李有仁倒地後數
    分鐘內發生，始足當之，自非至少相隔二十分鐘後始駕車行經現場之被告甲○○
    所能造成，是在被告之前造成該致命輾壓者，顯然另有其人，從而，本件被害人
    李有仁死亡之結果與被告甲○○所駕上開大客車輾及其身軀之事實間，即欠缺相
    當因果關係，被告甲○○之行為對被害人李有仁死亡之結果，猶未加入任何原因
    力，已堪認定。此外，經遍查全部卷證，既不能證明被告甲○○之行為確曾介入
    、中斷前述導致被害人死亡之因果歷程，並取而代之，直接造成被害人李有仁死
    亡之結果發生，依罪疑惟輕原則，此部分自應為有利於被告甲○○之認定。
  (五)又公訴意旨另以被告甲○○於駕車輾壓被害人李有仁身體後，並未停車救援，反
    而逕自逃離現場，涉犯刑法肇事逃逸罪嫌云云。惟如前述，本件車禍既非肇因於
    被告甲○○之行為，初已不能認為有刑法肇事逃逸罪所由成立之客觀行為情狀存
    在；而依國內一般道路路況，路面除常見有動物遭輾斃外，其因車輛駕駛人未注
    意行前檢查，致有棉被、包裏，甚至大型家具掉落路面，影響行車之情形，亦所
    在多有，一般車輛駕駛人於專注行車之餘，原難以逐一辨識、確認，遑論若已經
    前車輾壓而變形者，尤其不易。本件案發當時為凌晨四時許，現場為郊區路段，
    光線晦暗，視線不清，附近復無住家燈火可供輔助，若依公訴意旨而認被告甲○
    ○係以近八十公里之高速行經現場附近，則今縱能證明被害人李有仁之身體及其
    所騎自行車於被告行經現場時，尚未遭其他車輛輾壓變形，依當時之光線、視線
    、被告甲○○行駛之車速，及其尚須注意諸多路況等條件觀之，被告甲○○辯稱
    其行經現場瞬間，並未看清輾過之物為何，甚至誤以為係遭輾斃之動物等語，即
    非不可採信，自難僅因卷附日間靜態拍攝之現場照片中，尚可見有自行車一輛倒
    地，即當然推認被告甲○○當時就其輾壓之物已有認識，遑論有刑法肇事逃逸罪
    主、客觀要件成立之餘地。
  (六)此外，本件既查無其他積極證據可認被告甲○○確有公訴意旨指訴之犯行，揆諸
    前引法條意旨，自應認為不能證明被告犯罪，應為被告甲○○無罪之諭知。
據上論斷，應依刑事訴訟法第三百零一條第一項，判決如主文。
本案經檢察官陳川傑到庭執行職務
中      華      民      國    九十一    年      九      月    二十四    日
                                      臺灣屏東地方法院刑事第四庭
                                                 法  官   陳松檀
右正本證明與原本無異。
如不服本判決應於收受本判決後送達後十日內向本院提出上訴書狀，其未敘述上訴理
由者，並得於提起上訴後十日內向本院補提理由書狀（均須按他造當事人之人數附繕
本 ）「切勿逕送上級法院」
                                                  書記官  張福山
中      華      民      國    九十一    年      九      月     二十四   日
